【裁判字號】    99,上訴,436
【裁判日期】    990507
【裁判案由】    妨害自由等
【裁判全文】
臺灣高等法院高雄分院刑事判決         99年度上訴字第436號
上  訴  人
即  被  告  乙○○
上列上訴人因妨害自由等案件，不服臺灣高雄地方法院98年度訴
字第1008號中華民國98年12月16日第一審判決（起訴案號：臺灣
高雄地方法院檢察署97年度偵字第12987 號），提起上訴，本院
判決如下：
     主  文
上訴駁回。
    事  實
一、乙○○、王家祥（業經原審法院判處罪刑確定）係朋友關係
    。甲○○因於民國96年12月4 日在自由時報上看見「萬物皆
    收、來者不拒、0000000000」之廣告，並撥打報載之電話後
    ，即於96年12月5 日在高雄市○○路與七賢路口之「彩色巴
    黎」飲料店，由綽號「火車」之真實姓名年籍不詳之成年人
    （實際上借款者為綽號「龍哥」之真實姓名年籍不詳之成年
    人，均為乙○○之友人），以預扣新臺幣（下同）400 元利
    息之方式，借款6,000 元予甲○○，並要求甲○○簽立3 張
    面額各為9,000 元之本票及交付身分證影本、其未婚妻陳愉
    心所申請之0000000000號行動電話門號SIM 卡1 枚供作擔保
    ，然甲○○為免其交付之上開行動電話門號遭詐騙集團使用
    ，隨即向電信公司申請停話，詎綽號「火車」、「龍哥」等
    人心生不滿，邀同乙○○、王家祥，基於恐嚇危害安全、妨
    害自由之犯意聯絡，於96年12月6 日16時40分許，至甲○○
    承租在高雄市○○區○○街83號華陽飯店之房間，將甲○○
    帶至該飯店樓下前，由王家祥徒手毆打甲○○（傷害部分業
    據撤回告訴而經檢察官為不起訴處分），毆打完畢後，乙○○等人心猶未甘，並以「沒有跟我們走，等一下就讓你好看
    」等語恐嚇甲○○，使甲○○心生畏懼，致生危害於安全，
    乃依指示坐上某車牌號碼不詳之銀白色自小客車，任由乙○○、王家祥等人強行將其帶至高雄市○○區○○路旁之登山
    步道（下稱壽山登山步道）；迄到達壽山登山步道後，乙○○等人承前犯意，接續共同毆打甲○○（傷害部分亦經撤回
    告訴而經檢察官為不起訴處分），綽號「龍哥」之人並以「
    若不還錢，就跳下去」等語恐嚇甲○○，王家祥亦在場附和
    ，使甲○○心生畏懼，致生危害於安全，乃作勢要跳下去，
    惟經在場之乙○○等人阻止，並改以要甲○○之未婚妻申辦
    銀行帳戶供渠等使用為條件後，始罷手離去，而留下甲○○
    在現場，以上開方式剝奪甲○○之行動自由約達1 個多小時
    ，嗣經甲○○步行離開現場並前往派出所報案。
二、甲○○遭乙○○等人以上開強暴方式討債後，旋搬離上址租
    屋處，惟仍於97年1 月5 日23時許，因再次欲借款而赴約，
    在上址「彩色巴黎」飲料店對面之7-11便利超商，為乙○○
    與王家祥所撞見，乙○○、王家祥復基於恐嚇危害安全、妨
    害自由之犯意聯絡，由乙○○將手伸入胸前外套內，致甲○○誤認其有攜帶危險物品，並同時向甲○○恐嚇稱：「如果
    不跟我們走，等一下就完蛋了」等語，使甲○○心生畏懼，
    致生危害於安全，遂依指示上車，跟隨乙○○、王家祥一同
    至高雄市三民區「自立陸橋」後，乙○○、王家祥隨即聯手
    持磚塊、石頭等物共同毆打甲○○（傷害部分業經撤回告訴
    而不起訴），且由乙○○摔壞甲○○攜帶之行動電話（毀損
    部分未據告訴）後，始罷手離開，而以上開方式剝奪甲○○
    之行動自由近1 小時。
三、乙○○為向甲○○催討債務，又於97年2 月13日17時許，夥
    同其友人丙○○（經原審法院另行判決），至甲○○位於高
    雄市○○區○○路68巷5 號5 樓之住處索債，並由丙○○出
    言向甲○○恐嚇稱：「我們大老遠過來，身上帶著槍不方便
    ，不可能沒有要到錢就空手而回」等語，致甲○○心生畏懼
    ，致生危害於安全，經以電話聯絡其未婚妻之父親丁○○到
    場並先交付3,000 元後，乙○○等人始行離去。
四、案經甲○○訴由高雄市政府警察局鹽埕分局移送臺灣高雄地
    方法院檢察署檢察官偵查起訴。
    理  由
一、本件證人甲○○、王家祥、丙○○於警詢中之陳述，被告就
    該陳述之證據能力，未於言詞辯論終結前聲明異議，依刑事
    訴訟法第159 條之5 第1 項、第2 項規定，視為同意作為證
    據，且本院審酌該言詞陳述作成時並無不法之情事，認為適
    當，自得採為認定本案之證據。
二、訊據被告乙○○固不否認有於前揭時間與甲○○見面，並出
    手毆打甲○○，然矢口否認有何上開恐嚇危害安全、妨害自
    由等犯行，並辯稱：甲○○是跟我綽號「火車」之友人借錢
    ，錢實際上是「龍哥」的；96年12月6 日是「火車」通知我
    去光榮街83號，我再打電話找王家祥一起去，後來「火車」
    就叫甲○○上車，是甲○○自己上車的，我與王家祥坐另1
    輛車，就一起到壽山；到壽山後甲○○打電話給他的家人，
    他家人也不處理，我當時感覺甲○○借錢故意不還，有揍甲○○1 拳，我們後來就自行離開，放甲○○自己在那裡；97
    年1 月5 日甲○○又打電話向「火車」借款，當時我有在場
    ，我就叫我女朋友聽電話，並與甲○○約在「彩色巴黎」飲
    料店見面，後來甲○○在該店見到我與王家祥時嚇一跳，當
    日我沒有帶空氣手槍，我們叫甲○○上車，他沒反抗就上車
    ，我們就載他到自立陸橋下，當時我有打甲○○，我有將甲○○的手機放在旁邊，但沒有拿他的身分證及現金200 元，
    我們毆打完甲○○後就離開了；97年2 月10日或13日，我與
    丙○○去甲○○店北路住處找他時，甲○○有嚇到，並開門
    讓我們入內，我表示向我朋友借的錢該還了，甲○○有打電
    話給他岳父，他岳父有拿3,000 元給丙○○，當天我們並無
    恐嚇、威脅甲○○；甲○○簽名的3 張本票是「龍哥」交給
    我的云云。經查：
（一）事實一部分：
  １、上開事實，業據證人即告訴人甲○○於警詢及偵查中指訴
      綦詳，證人甲○○於原審審理時復證稱：因我於96年12月
      5 日看報紙向不詳姓名之人借6,000 元，當時我有簽3 張
      各9,000 元的本票及留下我未婚妻陳愉心申請之00000000
      00行動電話SIM 卡1 張，我有跟借錢的人說金額簽錯了要
      改，我不知道他拿回去有沒有改，後來我因擔心門號會遭
      詐騙集團使用，所以辦理停話；因我借款當時有留住的地
      址，對方一共5 人於96年12月6 日就到華陽飯店找我；我
      從華陽飯店房間下來時，在華陽飯店樓下王家祥有打我1
      拳；後來王家祥叫我上車，並說如果我不上車，等一下會
      給我好看之話語，於是我就自己乖乖上車，但不是自願的
      ；我在登山步道時，乙○○有打我，旁邊有人說如果我不
      還就從壽山跳下去，但我忘記是誰說的；從對方到華陽飯
      店找我到對方離開登山步道間，大約有1 個多小時時間等
      語（見原審訴字卷第37、42～44頁）。另證人甲○○於原
      審雖係證稱：當日到華陽飯店向我討債者共有5 人，在壽
      山登山步道只有被告乙○○打我云云，與其於案發當日警
      詢中證稱：共有4 人將我帶至壽山登山步道，並共同毆打
      我等情（見警卷第28、29頁）略有出入；本院參酌證人甲○○於警詢時之陳述係於案發當日所為，記憶應較為清析
      明確，而其於原審審理中作證時距案發時間已1 年餘，時
      間較為久遠，記憶難免模糊，自應以其於警詢中之陳述較
      可信。且當日到華陽飯店找甲○○的人為被告乙○○、王
      家祥及綽號「火車」、「龍哥」之人，亦為被告乙○○、
      王家祥供陳在卷，核與證人甲○○警詢中所稱之人數相符
      ，應認當日乃被告乙○○、王家祥、綽號「火車」、「龍
      哥」4 人共同到華陽飯店向甲○○討債，並將之帶離飯店
      ，應可認定。
  ２、證人甲○○借款對象並非被告乙○○、王家祥，且甲○○
      於偵查中已撤回對被告乙○○及同案被告王家祥傷害之告
      訴，因此，其於原審具結作證時，應無甘冒偽證罪責誣指
      被告之必要，是其上開證言應堪採信。再同案被告王家祥
      亦不否認當日有到華陽飯店與被告乙○○等人會合，證人
      甲○○已明確證稱在華陽飯店樓下有遭王家祥毆打，王家
      祥並對其恫稱：「沒有跟我們走，等一下就讓你好看」等
      語。衡諸常情，本件若非同案被告王家祥有出手毆打甲○○之舉動，並揚言要對甲○○不利，則甲○○在明知自己
      無力償債之情形下，當無可能單獨1 人與被告乙○○、王
      家祥等4 人外出商談債務。況且，證人甲○○住宿之飯店
      房間亦非不適宜商討債務，甲○○及被告等人當無大費周
      章前往壽山商討債務之必要。益徵同案被告王家祥在華陽
      飯店確有出手毆打甲○○，並以上開話語恐嚇甲○○，使
      甲○○心生畏懼，為免再受皮肉之痛，而不得不自行上車
      跟隨被告王家祥、乙○○等人到壽山登山步道。
  ３、再者，被告乙○○承認案發當日，在壽山登山步道，有出
      手毆打甲○○乙情；同案被告王家祥亦自承渠等一行人將
      甲○○載至壽山登山步道時，其有附和「龍哥」說「如果
      不還錢，就跳下去」等語（見原審訴字卷第35頁）。足見
      甲○○指訴其在壽山登山步道，因遭被告乙○○毆打及綽
      號「龍哥」之人對其恐嚇稱「如果不還錢，就跳下去」等
      語，並經被告王家祥附和，致心生畏懼，其行動自由並因
      此受剝奪而受困在壽山登山步道達1 個多小時之久，應可
      認定。被告乙○○請求調閱華陽飯店之監視錄影帶，以證
      明案發當日證人甲○○及被告等人離開飯店之情形；惟被
      告等人係以出手毆打及言語恫嚇之先行行為，使甲○○心
      生畏懼而不得已跟隨被告等人上車之方式剝奪甲○○之行
      動自由，業如前述；證人甲○○係在自由意識受壓制之情
      形下被迫上車，被告等人並非以肢體挾持之方式強行拉扯
      甲○○上車，則自被告等人及甲○○之行為舉止外觀當不
      足以判斷甲○○有遭被告等人剝奪行動自由之情事；故被
      告乙○○請求調閱華陽飯店之監視錄影帶，本院認無調查
      之必要，附此敘明。
（二）事實欄二部分：
  １、證人甲○○於原審審理時證稱：97年1 月5 日我又打電話
      借錢，對方約我至上開「彩色巴黎」飲料店斜對面的7-11
      超商見面，我到場時發現被告乙○○、王家祥2 人，他們
      就叫我跟他們走，當時被告乙○○穿1 件外套，他將手伸
      到胸前外套裡面，說我不跟他走等一下就完蛋了，我上車
      後，他們帶我去自立陸橋，接著被告2 人就拿磚塊、石頭
      等打我，打到頭破血流他們才離開等語（見原審訴字卷第
      39、44～46頁）。證人甲○○於警詢及偵查中亦均指述遭
      被告乙○○強押至自立路橋下毆打等情。參以被告乙○○
      供稱：甲○○看到我們2 人時嚇一跳等語（見原審訴字卷
      第35頁），顯見甲○○對於被告乙○○、王家祥2 人之出
      現甚為恐懼，才會於見到被告2 人時有受到驚嚇之情形。
  ２、證人甲○○雖於警詢中曾證述：乙○○將外套拉開，給我
      看一下他身上帶著1 把槍，要我跟他走，我只看到槍把，
      該槍就是警方查扣之空氣手槍等語（見警卷第41頁）。但
      被告乙○○否認當日有攜帶槍枝；而據證人甲○○前開陳
      述觀之，甲○○僅看到「槍把」，並未看見槍枝全部，如
      何能確定係扣案之空氣手槍？故甲○○於警詢中之前開陳
      述非無瑕庛可指。再者，證人甲○○於原審另證述：乙○○穿一件外套，他將手伸入衣領裡面，因為他手遮住，所
      以看不清楚，我沒有辦法確定是否為空氣手槍等語。從而
      ，證人甲○○此部分指述，即非無疑，此外復查無其他佐
      證，殊難以證人甲○○未臻明確之指訴遽定被告乙○○於
      案發當時有攜帶槍枝之行為。
  ３、證人甲○○前已於96年12月6 日遭被告乙○○、王家祥率
      眾恐嚇並帶至壽山登山步道毆打，且其於97年1 月5 日案
      發當日遇見被告乙○○、王家祥時立即顯出驚嚇之表情，
      足見甲○○對於被告乙○○及王家祥仍存有恐懼之心理，
      甚為明顯。又被告乙○○向甲○○揚稱：若不跟我走，等
      一下就完蛋了等語，已足使甲○○心生恐懼，致生危害於
      生命安全，甲○○係不得已而聽從指示隨被告乙○○及王
      家祥2 人至自立陸橋下，應可認定。被告乙○○以上開恐
      嚇之言語強迫甲○○與渠等前往自立陸橋，而剝奪甲○○
      之行動自由，已甚明灼。
  ４、至證人甲○○證稱：被告乙○○取走我身分證及現金200
      元云云，為被告乙○○所否認。況且，甲○○之身分證已
      於96年12月15日遺失，有甲○○97年4 月25日補領國民身
      分證申請書在卷可考（見原審訴字卷第21頁），足證甲○○之國民身分證於案發前已遺失，則甲○○於97年1 月5
      日是否有攜帶國民身分證，即屬可疑。且證人甲○○前揭
      指述並無其他證據可資證明，尚難遽認被告乙○○有拿取
      甲○○之身分證及現金200 元，然此部分認定，無礙於被
      告乙○○、王家祥有前開恐嚇及剝奪甲○○行動自由犯行
      之認定。
（三）事實三部分：
  １、上揭事實，業據共同被告丙○○於原審法院98年度易字第
      361 號案件偵查及審理中坦承不諱，證人丙○○於本院審
      理復到庭證述無訛。證人甲○○於警詢、偵查及原審中亦
      陳稱：因遭乙○○及丙○○恐嚇，才打電話給陳愉心之父
      親丁○○拿3,000 過來給乙○○等情。參以被告乙○○並
      不否認當日有偕同丙○○一同至甲○○住處討債，嗣由丁○○交付3,000 元等情以觀，此部分事實應屬真正。
  ２、起訴意旨另以：被告乙○○與丙○○於97年2 月13日有抱
      起告訴人甲○○之幼子，對告訴人恐嚇稱「多少也要還我
      ，不然就將小孩自頂樓丟下去」云云。雖經證人甲○○於
      警詢中詳為指陳，但其於原審則改稱：忘記了云云，所述
      前後不一。被告乙○○則否認上情，證人丙○○於本院亦
      證稱並無此事。故此部分除被害人甲○○於警詢之指訴外
      ，尚無其他積極證據足認被告乙○○有此部分之行為，爰
      不予認定。
  ３、被告乙○○於原審聲請傳訊證人陳愉心、丁○○，經原審
      傳拘未到，有原審送達證書、拘票、報告書在卷可稽；本
      院審理中被告乙○○再次聲請傳喚證人丁○○，惟經合法
      送達仍未到庭，有本院送達證書可憑。本院認事證已明，
      無調查之必要，附此敘明。
（四）綜上所述，被告乙○○所辯，均係飾卸之詞，一無可採。
      本件事證明確，被告乙○○之犯行堪以認定。
三、按刑法第302 條之妨害自由罪，原包括私行拘禁及以其他非
    法方法剝奪人之行動自由而言，所謂非法方法，當包括強暴
    脅迫等情事在內，行為人等於剝奪行動自由行為繼續中，恐
    嚇被害人，並脅迫被害人行無義務之事，自屬包含於剝奪被
    害人行動自由之同一意念之中，縱其所為合於刑法第304 條
    、第305 條之情形，仍應視為剝奪行動自由之部分行為，而
    不另論罪（最高法院74年度臺上字第3404號判例、87年度臺
    上字第1066號、95年度臺上字第4212號判決參照）。核被告
    乙○○就事實欄一、二所為，均係犯刑法第302 條第1 項之
    剝奪他人行動自由罪，就事實欄三所為，係犯刑法第305 條
    之恐嚇危害安全罪。被告乙○○及同案被告王家祥於事實一
    、二所示出言恐嚇甲○○之行為，參諸前開說明，應係包含
    於上開剝奪他人行動自由罪犯行之同一意念之中，均不再論
    以刑法第305 條之恐嚇罪。次按以自己犯罪之意思而參與，
    不論所參與者是否犯罪構成要件之行為，均屬共同正犯，非
    僅就其自己實施之行為負其責任，並在犯意聯絡之範圍內，
    對於他共同正犯所實施之行為，亦應共同負責（同院73年台
    上字第1886號、66年台上字第2527號判例意旨參照）。本件
    縱非由被告乙○○出言恐嚇甲○○，但因被告乙○○係以自
    己犯罪之意思而參與，則其對於其他共同正犯所實施之行為
    ，亦應共同負責。是被告乙○○與同案被告王家祥及綽號「
    龍哥」、「火車」姓名年籍不詳之成年男子間就事實一之犯
    行；被告乙○○與同案被告王家祥間就事實二之犯行；被告
    乙○○與丙○○間就事實三之犯行，均有犯意聯絡及行為分
    擔，應分別論以共同正犯。再被告乙○○就事實一、二所犯
    之妨害自由犯行，雖係對同一對象所為，然時間相距非近，
    地點亦不同，且事實二之犯行，係因甲○○欲再次借款所致
    ，與事實一所示犯行顯非出於單一犯意，應認犯意各別、行
    為互殊，而分論併罰，公訴意旨認被告乙○○2 次妨害自由
    犯行屬接續犯之實質上一罪，尚有未恰。
四、原審認被告乙○○罪證明確，因而適用刑法第302 條第1 項
    、第305 條、第28條、第41條第1 項、第51條第5 款，刑法
    施行法第1 條之1 規定，並審酌被告乙○○年值青壯，明知
    被害人係欠其友人款項，而非欠其款項，竟未理性解決，仍
    分別為上開恐嚇危害安全及妨害自由之犯行，造成被害人心
    理驚恐，漠視法紀及他人之身體動靜決定自由權，危害社會
    治安，犯罪所生危害非輕，惟念及渠等犯罪後態度尚非惡劣
    ，及其犯罪動機、手段、生活狀況、智識程度等一切情狀，
    分別就事實一、二之剝奪他人行動自由罪各量處有期徒刑5
    月、4 月，事實三之恐嚇危害安全罪量處有期徒刑3 月，並
    定其應執行有期徒刑10月及以新臺幣1 千元折算一日之易科
    罰金折算標準；復敘明扣案之空氣手槍1 枝，無證據證明與
    本案相關，且非違禁物，不另諭知沒收。經核原判決認事用
    法，均無不合，量刑亦屬允當。被告乙○○上訴意旨否認犯
    罪，指摘原判決不當，為無理由，應予駁回。
五、原判決雖未及引用於98年12月30日修正公布之刑法第41條第
    8 項規定作為定執行刑後得易科罰金之依據，但因不影響原
    判決之結果，爰不據以作為撤銷原判決之理由。又原判決關
    於被告乙○○被訴重利無罪及同案被告王家祥部分，未經上
    訴，本院自不予論述。
據上論斷，應依刑事訴訟法第368條，判決如主文。
本案經檢察官方娜蓉到庭執行職務。
中    華    民    國    99    年    5     月    7     日
                  刑事第九庭    審判長法  官   莊秋桃
                                      法  官   田平安
                                      法  官   范惠瑩
以上正本證明與原本無異。
剝奪他人行動自由部分如不服本判決應於收受本判決後10日內向
本院提出上訴書狀，其未敘述上訴理由者，並得於提起上訴後10
日內向本院補提理由書狀（均須按他造當事人之人數附繕本）「
切勿逕送上級法院」。
恐嚇危害安全部分不得上訴。
中    華    民    國    99    年    5     月    7     日
                                      書記官    戴育婷
附錄本判決論罪科刑法條：
中華民國刑法第302 條第1 項
私行拘禁或以其他非法方法，剝奪人之行動自由者，處5 年以下
有期徒刑、拘役或3 百元以下罰金。
中華民國刑法第305條
以加害生命、身體、自由、名譽、財產之事，恐嚇他人致生危害
於安全者，處2 年以下有期徒刑、拘役或3 百元以下罰金。

司法院資訊處製作；財團法人民間司法改革基金會備份。
